ACORDAO-COMPLETO-2538059

ACÓRDÃO 3147/2022 ATA 20/2022 - SEGUNDA CÂMARA

VISTOS, relatados e discutidos estes autos da Tomada de Contas Especial instaurada pelo Ministério do Desenvolvimento Regional - MDR tendo por fundamento a omissão no dever de prestar contas dos recursos repassados àquela municipalidade por meio da Portaria 256, de 2/7/2018, do então Ministério da Integração Nacional - MIN, com vistas ao restabelecimento das atividades essenciais nas comunidades afetadas por alagamentos naquela localidade. 
ACORDAM os Ministros do Tribunal de Contas da União, reunidos em Sessão da 2ª Câmara, ante as razões expostas pelo Relator, em: 
9.1. nos termos dos arts. 1º, inciso I, 16, inciso III, alínea "a", 19, caput, e 23, inciso III, da Lei 8.443/1992, julgar irregulares as contas do Sr. José de Ribamar Carvalho, condenando-o ao pagamento da quantia original abaixo discriminada, com a fixação do prazo de 15 (quinze) dias, a contar da notificação, para comprovar, perante o Tribunal (artigo 214, inciso III, alínea "a" do Regimento Interno/TCU) , o recolhimento da dívida ao Tesouro Nacional, atualizada monetariamente e acrescida dos juros de mora, calculados a partir da data indicada até a do efetivo recolhimento, na forma prevista na legislação em vigor:
	Data 
	Valor (R$) 

	27/9/2018
	95.459,38

9.2. aplicar ao Sr. José de Ribamar Carvalho a multa prevista nos arts. 19, caput, e 57 da Lei 8.443/1992, no valor de R$ 20.000,00 (vinte mil reais) , fixando-lhe o prazo de 15 (quinze) dias, a contar da notificação, para que comprove, perante este Tribunal (art. 214, inciso III, alínea "a", do Regimento Interno/TCU) , o recolhimento da referida importância ao Tesouro Nacional, atualizada monetariamente desde a data do presente Acórdão até a do efetivo recolhimento, se for paga após o vencimento, na forma da legislação em vigor;
9.3. autorizar, caso requerido, nos termos do art. 26 da Lei 8.443/1992, c/c o art. 217 do Regimento Interno/TCU, o parcelamento das dívidas em até 36 (trinta e seis) parcelas mensais e sucessivas, sobre as quais incidirão os correspondentes acréscimos legais (débito: atualização monetária e juros de mora; multa: atualização monetária) , esclarecendo ao responsável que a falta de pagamento de qualquer parcela importará no vencimento antecipado do saldo devedor, sem prejuízo das demais medidas legais;
9.4. autorizar, desde logo, com base no art. 28, inciso II, da Lei 8.443/1992, a cobrança judicial das dívidas, caso não atendida a notificação;
9.5. enviar cópia deste Acórdão à Procuradoria da República no Estado do Piauí, nos termos do § 7° do art. 209 do Regimento Interno/TCU, para a adoção das medidas que entender cabíveis, bem como ao Ministério do Desenvolvimento Regional, para ciência.

Tomada de Contas Especial instaurada pelo Ministério do Desenvolvimento Regional  MDR tendo por fundamento a omissão no dever de prestar contas dos recursos repassados àquela municipalidade por meio da Portaria 256, de 2/7/2018, do então Ministério da Integração Nacional  MIN, com vistas ao restabelecimento das atividades essenciais nas comunidades afetadas por alagamentos naquela localidade.

Segunda Câmara

Município de Campo Maior/PI.

3. Responsável: José de Ribamar Carvalho (XXX.141.303-XX).

13.1. Ministros presentes: Aroldo Cedraz (na Presidência) e Antonio Anastasia.
13.2. Ministro-Substituto convocado: Marcos Bemquerer Costa (Relator).
13.3. Ministro-Substituto presente: André Luís de Carvalho.

MARCOS BEMQUERER

Trata-se da Tomada de Contas Especial instaurada pelo Ministério do Desenvolvimento Regional - MDR, em desfavor do Sr. José de Ribamar Carvalho, ex-Prefeito de Campo Maior/PI, tendo por fundamento a omissão no dever de prestar contas dos recursos repassados àquela municipalidade por meio da Portaria 256, de 2/7/2018, do então Ministério da Integração Nacional - MIN (peça 3) .
2.	Por meio daquele instrumento, esse último órgão repassou a quantia de R$ 95.459,38 ao Município de Campo Maior/PI, com vistas ao restabelecimento das atividades essenciais nas comunidades afetadas por alagamentos naquela localidade (peça 5) . 
3.	Transcrevo, a seguir, com os devidos ajustes de forma, a instrução da Secretaria de Controle Externo de Tomada de Contas Especial - Secex/TCE por meio da qual os fatos atinentes a este processo são circunstanciados e analisados (peça 47) :
"HISTÓRICO
Em 21/2/2020, com fundamento na IN/TCU 71/2012, alterada pela IN/TCU 76/2016, e DN/TCU 155/2016, o dirigente do Ministério do Desenvolvimento Regional autorizou a instauração da tomada de contas especial (peça 19) . O processo foi registrado no sistema e-TCE com o número 1068/2020.
O Termo de Compromisso 38/2018, registro Siafi 695313, foi firmado no valor de R$ 95.459,38, sendo R$ 95.459,38 à conta do concedente, [sem] contrapartida do convenente. Teve vigência de 3/7/2018 a 2/1/2019, com prazo para apresentação da prestação de contas em 27/1/2019. Os repasses efetivos da União totalizaram R$ 95.459,38 (peça 5) .
O fundamento para a instauração da Tomada de Contas Especial, conforme consignado na matriz de responsabilização elaborada pelo tomador de contas, foi a (...) não comprovação da boa e regular aplicação dos recursos federais repassados à COORDENADORIA DE DEFESA CIVIL, em face da omissão no dever de prestar contas dos valores transferidos, no âmbito do Termo de Compromisso [38/2018].
O responsável arrolado na fase interna foi devidamente comunicado e, diante da ausência de justificativas suficientes para elidir a irregularidade e da não devolução dos recursos, instaurou-se a tomada de contas especial.
No relatório (peça 26) , o tomador de contas concluiu que o prejuízo importaria no valor original de R$ 95.459,38, imputando-se a responsabilidade a José de Ribamar Carvalho, prefeito de Campo Maior, no período de 1º/1/2017 a 31/12/2020, na condição de gestor dos recursos. 
Em 26/8/2020, a Controladoria-Geral da União emitiu o relatório de auditoria (peça 29) , em concordância com o relatório do tomador de contas. O certificado de auditoria e o parecer do dirigente do órgão de controle interno concluíram pela irregularidade das presentes contas (peças 30 e 31) .
Em 21/9/2020, o ministro responsável pela área atestou haver tomado conhecimento das conclusões contidas no relatório e certificado de auditoria, bem como do parecer conclusivo do dirigente do órgão de controle interno, manifestando-se pela irregularidade das contas, e determinou o encaminhamento do processo ao Tribunal de Contas da União (peça 32) .
Na instrução inicial (peça 37) , analisando-se os documentos nos autos, concluiu-se pela necessidade de realização de citação e audiência para as seguintes irregularidades: 
9.1. Irregularidade 1: não comprovação da boa e regular aplicação dos recursos federais repassados ao município Campo Maior/PI, em face da omissão no dever de prestar contas dos valores transferidos pelo Termo de Compromisso 38/2018 (Siafi 695313) , firmado com o Ministério do Desenvolvimento Regional (Portaria MI/GM 256/2018, de 2/7/2018) , que teve por objeto 'ações de restabelecimento nas comunidades afetadas ocasionadas por alagamentos no município de Campo Maior/PI', vigente no período de 3/7/2018 a 2/1/2019, cujo prazo para apresentação da prestação de contas se encerrou em 27/1/2019.
9.1.1. Evidências da irregularidade: documentos técnicos presentes no processo (peças 1, 3, 5, 8 e 18) .
9.1.2. Normas infringidas: art. 37, caput, c/c o art. 70, parágrafo único, da Constituição da República Federativa do Brasil; art. 93 do Decreto-lei 200/1967; art. 66 do Decreto 93.872/1986; art. 14 do Decreto 7.257/2010.
9.2. Débito relacionado ao responsável José de Ribamar Carvalho:
	Data de ocorrência
	Valor histórico (R$) 

	27/9/2018
	95.459,38

9.2.1. Cofre credor: Tesouro Nacional.
9.2.2. Responsável: José de Ribamar Carvalho (CPF: XXX.141.303-XX) .
9.2.2.1. Conduta: não demonstrar a boa e regular aplicação dos recursos federais recebidos e geridos por meio do instrumento em questão, no período de 3/7/2018 a 2/1/2019, em face da omissão na prestação de contas, cujo prazo encerrou-se em 27/1/2019.
9.2.2.2. Nexo de causalidade: a conduta descrita impediu o estabelecimento do nexo causal entre as possíveis despesas efetuadas com os recursos recebidos, no âmbito do instrumento em questão, no período de 3/7/2018 a 2/1/2019.
9.2.2.3. Culpabilidade: não há excludentes de ilicitude, de culpabilidade e de punibilidade; é razoável supor que o responsável tinha consciência da ilicitude de sua conduta; era exigível conduta diversa da praticada, qual seja, desincumbir-se do seu dever por meio da apresentação da prestação de contas no prazo e forma devidos. 
Encaminhamento: citação.
9.3. Irregularidade 2: não cumprimento do prazo originalmente estipulado para prestação de contas do Termo de Compromisso 38/2018 (Siafi 695313) , firmado com o Ministério do Desenvolvimento Regional (Portaria MI/GM 256/2018, de 2/7/2018) , que teve por objeto 'ações de restabelecimento nas comunidades afetadas ocasionadas por alagamentos no município de Campo Maior/PI', vigente no período de 3/7/2018 a 2/1/2019, cujo prazo para apresentação da prestação de contas se encerrou em 27/1/2019.
9.3.1. Evidências da irregularidade: documentos técnicos presentes no processo (peças 1, 3, 5, 8 e 18) .
9.3.2. Normas infringidas: art. 37, caput, c/c o art. 70, parágrafo único, da Constituição da República Federativa do Brasil; art. 93 do Decreto-lei 200/1967; art. 66 do Decreto 93.872/1986; art. 14 do Decreto 7.257/2010.
9.3.3. Responsável: José de Ribamar Carvalho. 
9.3.3.1. Conduta: descumprir o prazo originalmente estipulado para prestação de contas dos recursos federais recebidos à conta do instrumento em questão, o qual se encerrou em 27/1/2019.
9.3.3.2. Nexo de causalidade: a conduta descrita impediu o estabelecimento do nexo causal entre as possíveis despesas efetuadas com os recursos recebidos, no âmbito do instrumento em questão, no período de 3/7/2018 a 2/1/2019.
9.3.3.3. Culpabilidade: não há excludentes de ilicitude, de culpabilidade e de punibilidade; é razoável supor que o responsável tinha consciência da ilicitude de sua conduta; era exigível conduta diversa da praticada, qual seja, desincumbir-se do seu dever por meio da apresentação da prestação de contas no prazo e forma devidos. 
Encaminhamento: audiência.
Em cumprimento ao pronunciamento da unidade (peça 39) , foram efetuadas citação e audiência do responsável, nos moldes adiante:
	Comunicação: Ofício 2993/2022 - Seproc (peça 41) 
Data da Expedição: 6/2/2022
Data da Ciência: 9/2/2022 (peça 42) 
Nome Recebedor: Maria Elvina Lages Veras Barbosa
Observação: Ofício enviado para o endereço do responsável, conforme pesquisa na base de dados nos sistemas corporativos do TCU, custodiada pelo TCU (peça 40) .
Prorrogações de prazo:
	Documento
	Nova data limite

	Termo (peça 45) 
	11/3/2022

Fim do prazo para a defesa: 11/3/2022
	
Conforme Despacho de Conclusão das Comunicações Processuais (peça 46) , as providências inerentes às comunicações processuais foram concluídas. 
Transcorrido o prazo regimental, o responsável José de Ribamar Carvalho permaneceu silente, devendo ser considerado revel, nos termos do art. 12, § 3º, da Lei 8.443/1992.
ANÁLISE DOS PRESSUPOSTOS DE PROCEDIBILIDADE DA IN/TCU 71/2012
Avaliação de Viabilidade do Exercício do Contraditório e Ampla Defesa
0. Verifica-se que não houve o transcurso de mais de dez anos desde o fato gerador sem que tenha havido a notificação do responsável pela autoridade administrativa federal competente (art. 6º, inciso II, c/c art. 19 da IN/TCU 71/2012, modificada pela IN/TCU 76/2016) , uma vez que o fato gerador da irregularidade sancionada ocorreu em 28/1/2019, e o responsável foi notificado sobre as irregularidades pela autoridade administrativa competente por meio do ofício acostado ao processo (peça 12) , recebido em 12/2/2019, conforme AR (peça 13) .
Valor de Constituição da TCE 	
Verifica-se, ainda, que o valor original do débito, cujo fato gerador ocorreu após 1º/1/2017, é de R$ 95.459,38, e que apesar de ser inferior ao limite de R$ 100.000,00 constitui TCE em conjunto com o débito 1367/2020, do mesmo responsável cuja soma ultrapassa o valor de R$ 100.000,00, na forma estabelecida conforme os arts. 6º, § 1°, e 19 da IN/TCU 71/2012, modificada pela IN/TCU 76/2016. 
OUTROS PROCESSOS/DÉBITOS NOS SISTEMAS DO TCU COM O MESMO RESPONSÁVEL
	Informa-se que foram encontrados processos no Tribunal com o mesmo responsável:
	Processos

	Processo 008.517/2020-7 [TCE, aberto, 'TCE instaurada pelo (a) Fundo Nacional de Desenvolvimento da Educação em razão de Omissão no dever de prestar contas, para atendimento ao PROJOVEM CAMPO, ciclo 2014, função EDUCAÇÃO (nº da TCE no sistema: 4184/2019) ']
Processo 004.640/2021-7 [TCE, aberto, 'TCE instaurada pelo (a) Superintendência Estadual da Funasa no Estado do Piauí em razão de Não comprovação da regular aplicação dos recursos repassados pela União, Convênio 00618/2011, firmado com o/a FUNDAÇÃO NACIONAL DE SAÚDE, Siafi/Siconv 765299, função SAÚDE, que teve como objeto Implantação de Sistema de Tratamento e Coleta de Resíduos Sólidos no Município de Campo Maior/PI (nº da TCE no sistema: 1217/2020) ']
Processo 000.304/2021-2 [TCE, aberto, 'TCE instaurada pelo (a) Caixa Econômica Federal (mandatária no (a) Secretaria Executiva do Ministério das Cidades (Extinta) ) em razão de Não comprovação da regular aplicação dos recursos repassados pela União, Termo de compromisso 0323902-33, firmado com o/a MINISTERIO DO DESENVOLVIMENTO REGIONAL, Siafi/Siconv 666748, função SANEAMENTO, que teve como objeto MICRO E MACRODRENAGEM NA BACIA DO RIO SURUBIM (nº da TCE no sistema: 427/2020) ']
Processo 033.570/2020-5 [TCE, aberto, 'TCE instaurada pelo (a) Ministério do Desenvolvimento Regional em razão de Omissão no dever de prestar contas, Termo de compromisso TRANSF LEGAL 19/2018, firmado com o/a MINISTÉRIO DO DESENVOLVIMENTO REGIONAL, Siafi/Siconv 694174, função SEGURANÇA PUBLICA, que teve como objeto Ações de Resposta - Assistência a famílias desabrigadas, remoção e aluguel social. (nº da TCE no sistema: 1367/2020) ']

	Informa-se que foi encontrado débito imputável ao responsável em outra TCE registrada no sistema e-TCE:
	Responsável
	TCE

	José de Ribamar Carvalho
	436/2022 (R$ 398.390,37) - Aguardando parecer da auditoria interna

	A tomada de contas especial está, assim, devidamente constituída e em condição de ser instruída.
EXAME TÉCNICO
 (...) 
Da revelia do responsável José de Ribamar Carvalho
No caso vertente, a citação do [Sr.] José de Ribamar Carvalho se deu por meio da notificação de sua representante na plataforma Conecta-TCU (peça 40-43) . Foi-lhe concedida ainda prorrogação de prazo (peças 44-45) , mas permaneceu silente. 
Nos processos do TCU, a revelia não leva à presunção de que seriam verdadeiras todas as imputações levantadas contra os responsáveis, diferentemente do que ocorre no processo civil, em que a revelia do réu opera a presunção da verdade dos fatos narrados pelo autor (Acórdãos do Plenário, 1009/2018, Relator Ministro Bruno Dantas; 2369 e 2449, ambos de 2013, e de Relatoria do Ministro Benjamin Zymler) . Dessa forma, a avaliação da responsabilidade do agente não pode prescindir da prova existente no processo ou para ele carreada. 
Ao não apresentar sua defesa, o responsável deixou de produzir prova da regular aplicação dos recursos sob sua responsabilidade, em afronta às normas que impõem aos gestores públicos a obrigação legal de, sempre que demandados pelos órgãos de controle, apresentar os documentos que demonstrem a correta utilização das verbas públicas, a exemplo do contido no art. 93 do Decreto-Lei 200/1967: 'Quem quer que utilize dinheiros públicos terá de justificar seu bom e regular emprego na conformidade das leis, regulamentos e normas emanadas das autoridades administrativas competentes.'
Mesmo as alegações de defesa não sendo apresentadas, considerando o princípio da verdade real que rege esta Corte, procurou-se buscar, em manifestações do responsável na fase interna desta Tomada de Contas Especial, se havia algum argumento que pudesse ser aproveitado a seu favor. 
No entanto, o responsável não se manifestou na fase interna, não havendo, assim, nenhum argumento que possa vir a ser analisado e posteriormente servir para afastar as irregularidades apontadas.
No presente caso, conforme disposto na instrução de citação (peça 37) , ficaram configuradas duas irregularidades: i) não comprovação da boa e regular aplicação dos recursos federais repassados, em face da omissão no dever de prestar contas; ii) não cumprimento do prazo originalmente estipulado para prestação de contas do ajuste, vigente no período de 3/7/2018 a 2/1/2019, cujo prazo para apresentação da prestação de contas se encerrou em 27/1/2019.
29.1. Como restou caracterizada a omissão no dever de prestar contas, também se verificou a não comprovação da boa e regular aplicação dos recursos objeto deste processo.  
29.2. Nesse diapasão, cabe ressaltar que é pacífica a jurisprudência deste Tribunal no sentido de que compete ao gestor o ônus de provar a aplicação regular dos recursos que lhe foram confiados (Acórdão 974/2018-TCU-Plenário, Relator: Bruno Dantas; 511/2018 - Plenário, Relator: Aroldo Cedraz; 3875/2018 - Primeira Câmara, Relator: Vital do Rêgo; 1983/2018 - Primeira Câmara, Relator: Bruno Dantas; 1294/2018 - Primeira Câmara, Relator: Bruno Dantas; 3200/2018 - Segunda Câmara, Relator: Aroldo Cedraz; 2512/2018 - Segunda Câmara, Relator: Aroldo Cedraz; 2384/2018 - Segunda Câmara, Relator: José Múcio Monteiro; 2014/2018 - Segunda Câmara, Relator: Aroldo Cedraz; 901/2018 - Segunda Câmara, Relator: José Múcio Monteiro) .
29.3. O responsável era o gestor dos recursos e não apresentou a prestação de contas, cujo prazo se expirou em sua gestão.
29.4. A omissão no dever de prestar contas no prazo devido configura grave infração à norma legal, nos termos do art. 8º da Lei 8.443/1992, bem como do art. 84 do Decreto-Lei 200/1967. Aliás, a inobservância do dever formal de prestar contas atenta contra o art. 70, parágrafo único, da Constituição Federal.
29.5. Assim, cabe ao gestor cujo mandato coincidir com o vencimento do prazo para tal mister, ainda que não seja o responsável pela gestão dos recursos públicos, desincumbir-se desse dever jurídico apresentando formalmente toda a documentação exigida pela legislação a título de prestação de contas, em conformidade com o princípio da continuidade administrativa. Na impossibilidade de fazê-lo, deverá adotar as medidas legais para o resguardo do patrimônio público, conforme a Enunciado 230 da Súmula de Jurisprudência do TCU. 
29.6. Deixar de prestar contas quando se está obrigado a fazê-lo, no prazo e forma estabelecidos pela legislação, constitui irregularidade grave, nos termos da lei e da jurisprudência do TCU (Acórdão 6897/2018-TCU-Segunda Câmara, Relator: Aroldo Cedraz; Acórdão 6730/2018-TCU-Primeira Câmara, Relator: Benjamin Zymler; Acórdão 2628/2004-TCU-Primeira Câmara, Relator: Augusto Sherman; Acórdão 5770/2009-TCU-Primeira Câmara, Relator: Walton Alencar Rodrigues) .
Em se tratando de processo em que a parte interessada não se manifestou acerca das irregularidades imputadas, não há elementos para que se possa efetivamente aferir e reconhecer a ocorrência de boa-fé na conduta do responsável, podendo este Tribunal, desde logo, proferir o julgamento de mérito pela irregularidade das contas, conforme os termos dos §§ 2º e 6º do art. 202 do Regimento Interno/TCU. (Acórdão 2064/2011-TCU-Primeira Câmara, Relator Ubiratan Aguiar; 6.182/2011-TCU-1ª Câmara, Relator Weder de Oliveira; 4.072/2010-TCU-1ª Câmara, Relator Valmir Campelo; 1.189/2009-TCU-1ª Câmara, Relator Marcos Bemquerer; e 731/2008-TCU-Plenário, Relator Aroldo Cedraz) .
Dessa forma, o [Sr.] José de Ribamar Carvalho deve ser considerado revel, nos termos do art. 12, § 3º, da Lei 8.443/1992, devendo as contas serem julgadas irregulares, condenando-o ao débito apurado e aplicando-lhe a multa prevista no art. 57 da Lei 8.443/1992.
Prescrição da Pretensão Punitiva
Vale ressaltar que a pretensão punitiva do TCU, conforme Acórdão 1441/2016-TCU-Plenário, Relator Benjamin Zymler, que uniformizou a jurisprudência acerca dessa questão, subordina-se ao prazo geral de prescrição indicado no art. 205 do Código Civil, que é de dez anos, contado da data de ocorrência da irregularidade sancionada, nos termos do art. 189 do Código Civil, sendo este prazo interrompido pelo ato que ordenar a citação, a audiência ou a oitiva do responsável.
No caso em exame, não ocorreu a prescrição, uma vez que a irregularidade sancionada ocorreu em 28/1/2019, e o ato de ordenação da citação ocorreu em 1º/2/2022.
Cumulatividade de multas 
Quanto à possibilidade de aplicação cumulativa das multas dos arts. 57 e 58, inciso I, da Lei 8.443/1992, ainda que seja adequada a realização de citação e audiência do responsável, por força do disposto no art. 209, § 4º, do Regimento Interno do TCU, o Tribunal reconhece que existe relação de subordinação entre as condutas de 'não comprovação da aplicação dos recursos' e de 'omissão na prestação de contas', sendo a primeira consequência da segunda, o que enseja, na verificação das duas irregularidades, a aplicação da multa do art. 57, com o afastamento da multa do art. 58, inciso I, em atenção ao princípio da absorção (Acórdão 9579/2015-TCU-Segunda Câmara, Relator Vital do Rêgo; Acórdão 2469/2019-TCU-Primeira Câmara, Relator Augusto Sherman) .
Conforme leciona Cezar Bitencourt (Tratado de Direito Penal: parte geral - 8ª Edição - São Paulo: Saraiva, 2003. Pg. 565) , na absorção, ' (...) a pena do delito mais grave absorve a pena do delito menos grave, que deve ser desprezada'. No caso concreto, a 'omissão no dever de prestar contas", embora seja uma irregularidade autônoma, funciona como fase ou meio para a consecução da "não comprovação da aplicação dos recursos', havendo clara relação de interdependência entre essas condutas. Dessa forma, recaindo as duas ocorrências num mesmo gestor, deve prevalecer a pena do delito mais grave, qual seja, a multa do art. 57, da Lei 8.443/1992.
Cumpre observar, ainda, que a conduta do responsável, consistente nas irregularidades 'não comprovação da boa e regular aplicação dos recursos federais repassados em face da omissão no dever de prestar contas' e 'não cumprimento do prazo para apresentação de prestação de contas pelo gestor dos recursos', configura violação não só às regras legais, mas também aos princípios basilares da administração pública, eis que, em última análise, ocorre o comprometimento da necessária satisfação à sociedade sobre o efetivo emprego dos recursos públicos postos à disposição da municipalidade, por força do instrumento de repasse em questão.
Nesses casos, em que fica evidente a falta de transparência e lisura, não há como afastar as suspeitas sempre presentes de que a totalidade dos recursos públicos federais, transferida ao município, tenha sido integralmente desviada, inclusive em prol de gestor ímprobo, ou de pessoas por ele determinadas, a revelar grave inobservância de dever de cuidado no trato com a coisa pública, isto é, ato praticado com culpa grave, pois, na espécie, a conduta do responsável se distancia daquela que seria esperada de um administrador público minimante diligente, num claro exemplo de erro grosseiro a que alude o art. 28 do Decreto-lei 4.657/1942 (Lei de Introdução às Normas do Direito Brasileiro) , incluído pela Lei 13.655/2018 (Acórdão 1689/2019-TCU-Plenário, Relator Augusto Nardes; Acórdão 2924/2018-TCU-Plenário, Relator José Mucio Monteiro; e Acórdão 2391/2018-TCU-Plenário, Relator Benjamin Zymler) . 
CONCLUSÃO
Em face da análise promovida na seção 'Exame Técnico', verifica-se que o [Sr.] José de Ribamar Carvalho não logrou comprovar a boa e regular aplicação dos recursos; instado a se manifestar, optou pelo silêncio, configurando a revelia, nos termos do § 3º do art. 12 da Lei 8.443/1992. Ademais, inexistem nos autos elementos que demonstrem a boa-fé do responsável ou a ocorrência de outras excludentes de culpabilidade.
Verifica-se também que não houve a prescrição da pretensão punitiva, conforme análise já realizada.
Tendo em vista que não constam dos autos elementos que permitam reconhecer a boa-fé do responsável, sugere-se que as suas contas sejam julgadas irregulares, nos termos do art. 202, § 6º, do Regimento Interno/TCU, com a imputação do débito atualizado monetariamente e acrescido de juros de mora, nos termos do art. 202, § 1º, do mesmo diploma normativo, descontado o valor eventualmente recolhido, com a aplicação da multa prevista no art. 57 da Lei 8.443/1992.
Por fim, como não houve elementos que pudessem modificar o entendimento acerca das irregularidades em apuração, mantém-se a matriz de responsabilização presente na peça 36."
4.	Com base em tais ponderações, a Secex/TCE propõe, em uníssono e de forma sintética: a) considerar o responsável revel, nos termos do art. 12, § 3º, da Lei 8.443/1992; b) julgar irregulares suas contas; c) imputar-lhe o débito apurado nos autos e aplicar-lhe a multa pecuniária prevista no art. 57 daquele diploma legal; e d) remeter cópia do Acórdão que sobrevier ao Ministério Público da União (peças 47, pp. 8/9; 48 e 49) .
4.	O Ministério Público especializado, em parecer da lavra do Procurador Marinus Eduardo De Vries Marsico, anui ao encaminhamento alvitrado pela unidade especializada, sem prejuízo de ressalvar seu posicionamento de que a aferição da prescrição da pretensão punitiva deve ser efetuada à luz dos dispositivos da Lei 9.873/1999, asseverando que, no caso concreto, ela não ocorreu (peça 50) .
	É o Relatório.

Maria Elvina Lages Veras Barbosa (OAB/PI 17.423).

Procurador Marinus Eduardo De Vries Marsico.

TOMADA DE CONTAS ESPECIAL. TRANSFERÊNCIA DE VERBA FEDERAL, POR MEIO DE PORTARIA DO ENTÃO MINISTÉRIO DA INTEGRAÇÃO NACIONAL, COM VISTAS AO RESTABELECIMENTO DAS ATIVIDADES ESSENCIAIS NAS COMUNIDADES AFETADAS POR ALAGAMENTOS. NÃO COMPROVAÇÃO DA BOA E REGULAR APLICAÇÃO DOS RECURSOS TRANSFERIDOS, EM DECORRÊNCIA DA OMISSÃO NO DEVER DE PRESTAR CONTAS. CITAÇÃO E AUDIÊNCIA DO EX-PREFEITO. REVELIA. CONTAS IRREGULARES. DÉBITO. MULTA.

TOMADA DE CONTAS ESPECIAL (TCE)

Secretaria de Controle Externo de Tomada de Contas Especial - Secex/TCE.

Em exame a Tomada de Contas Especial instaurada pelo Ministério do Desenvolvimento Regional - MDR, em desfavor do Sr. José de Ribamar Carvalho, ex-Prefeito de Campo Maior/PI, tendo por fundamento a omissão no dever de prestar contas dos recursos repassados àquela municipalidade por meio da Portaria 256, de 2/7/2018, do então Ministério da Integração Nacional - MIN, doravante denominada Portaria MIN 256/2018 (peça 3) .
2.	Por meio daquele instrumento, esse último órgão repassou a quantia de R$ 95.459,38 ao Município de Campo Maior/PI, com vistas ao restabelecimento das atividades essenciais nas comunidades afetadas por alagamentos naquela localidade (peça 5) . 
3.	O prazo de execução das ações previstas no Plano de Trabalho era de seis meses a partir de 2/7/2018, data de publicação do documento no Diário Oficial da União, ou seja, até 2/1/2019, com prazo de apresentação da prestação de contas em 2/2/2019 (inteligência dos arts. 3º e 5º da Portaria MIN 256/2018, peça 3, p. 3) .
4.	Em face da omissão no dever de prestar contas, a presente Tomada de Contas Especial foi instaurada, tendo o MDR responsabilizado o Sr. José de Ribamar Carvalho pelo débito de R$ 95.459,38 (peça 26, pp. 3/4) .
5.	No âmbito deste Tribunal, a Secex/TCE instruiu os autos e a Seproc, por delegação de competência deste Relator, efetuou a citação do responsável, pelo débito apurado, haja vista a não comprovação da boa e regular aplicação da verba federal recebida no âmbito da Portaria MIN 256/2018, decorrente da omissão no dever de prestar contas. 
6.	Também foi promovida a audiência do ex-alcaide em face do não encaminhamento da prestação de contas dos recursos recebidos.  
7.	Transcorrido in albis o prazo para a apresentação das alegações de defesa e de razões de justificativa, a Secex/TCE propõe, em síntese: a) considerar revel o responsável, nos termos do art. 12, § 3º, da Lei 8.443/1992; b) julgar irregulares suas contas; c) imputar-lhe o débito apurado neste processo, sem prejuízo de que lhe seja cominada a multa prevista no art. 57 da indigitada Lei; e d) remeter cópia do Acórdão que sobrevier ao Ministério Público da União.
8.	Como tenho ressaltado, a omissão no dever de prestar contas de recursos federais recebidos mediante convênio ou instrumento congênere, como o que ora se examina, impede a comprovação da regular aplicação daquela verba, situação que configura presunção juris tantum da existência de débito. 
9.	Para além do acima descrito, a não apresentação da prestação de contas de verba federal encerra ofensa ao princípio da transparência, conforme destacado no enunciado abaixo, colhido na ferramenta jurisprudência selecionada:
 (Acórdão 2256/2017-TCU-Primeira Câmara, relator ministro Walton Alencar Rodrigues) 
 "A omissão no dever de prestar contas significa não somente descumprimento da Constituição e da legislação em vigor, mas também violação da transparência na prática dos atos de gestão, ausência de comprovação da lisura no trato com a coisa pública e presunção de que a totalidade dos recursos públicos federais transferidos ao convenente tenha sido integralmente desviada." 
10.	Como é cediço, a imposição de comprovar a boa e regular utilização de recursos federais recebidos decorre do ordenamento jurídico, a teor do bloco normativo composto pelas disposições dos arts. 70, parágrafo único, da Constituição Federal, 93 do Decreto-lei 200/1967 e 66 do Decreto 93.872/1986.
11.	E de tal tarefa, o responsável deve se desincumbir por meio de documentação idônea que demonstre o cumprimento do objeto avençado, bem assim o nexo causal entre os gastos havidos e o recurso que recebera do Poder Público Federal.
12.	Nesse sentido, se o Sr. José de Ribamar Carvalho não logrou êxito em apresentar ao órgão repassador, tampouco a este Tribunal, documentação idônea que demonstrasse, de forma cabal, a correta destinação da verba repassada, cabe julgar irregulares as suas contas.   
13.	Cumpre destacar que as comunicações processuais foram endereçadas à Representante legal do responsável, Sra. Maria Elvina Lages Veras Barbosa (OAB/PI 17.423) , a qual assinou, de forma digital, o Termo de Ciência de Comunicação (peças 41, 42 e 43) .
14.	Em que pese a causídica ter solicitado prorrogação de prazo para atendimento das comunicações deste Tribunal e ter tido o pedido deferido (peças 44 e 45) , optou por permanecer silente em relação ao chamamento da Corte, o que impõe o prosseguimento do processo, nos termos do art. 12, § 3º, da Lei 8.443/1992.  
15.	Dessarte, devem-se julgar irregulares as contas do Sr. José de Ribamar Carvalho, imputando-se-lhe o débito apurado nestes autos, sem prejuízo de, diante da gravidade dos fatos narrados, aplicar-lhe penalidade pecuniária. 
16.	Sobre a sugestão do MP/TCU de que o exame da prescrição da pretensão punitiva seja efetuado à luz das disposições da Lei 9.873/1999, alinho-me à jurisprudência pacífica desta Corte de Contas quanto à prescritibilidade decenal aplicável à pretensão punitiva do Tribunal, nos termos do paradigmático Acórdão 1441/2016-TCU-Plenário  (relator Ministro Benjamim Zymler e redator Ministro Walton Alencar Rodrigues) , que deve ser aplicada ao presente caso.
17.	Nesse sentido, insta destacar que, acerca do dies a quo da contagem do prazo prescricional, esta Corte deliberou que: 
 (Acórdão 2278/2019-TCU-Primeira Câmara, relator Ministro-Substituto Augusto Sherman) 
"Nos casos de não comprovação da regular aplicação de recursos repassados mediante convênios ou instrumentos similares, a data limite para entrega da prestação de contas final ou a data da efetiva entrega antecipada assinala o marco inicial da contagem do prazo de prescrição da pretensão punitiva do TCU."
18.	Tendo em vista que o prazo para o encaminhamento da prestação de contas era a data de 2/2/2019 e o ato de ordenação da citação se deu em 1º/2/2022 (peça 39) , ou seja, em interregno menor que os dez anos fixados no mencionado Acórdão 1441/2016-TCU-Plenário, contado da forma disposta no Acórdão 2278/2019-TCU-Primeira Câmara, não há incidência da prescrição da pretensão punitiva.  
19.	Ainda acerca da multa, acolho a sugestão da Secex/TCE de que a punição seja fundamentada, de forma exclusiva, no art. 57 da Lei 8.443/1992, pois o entendimento do Tribunal é no sentido de que, havendo omissão no dever de prestar contas, há relação de subordinação entre tal conduta e a não comprovação da regular destinação do dinheiro público, sendo o caso de a multa prevista no art. 58, inciso I, daquele diploma legal, ser absorvida por aquela insculpida no mencionado art. 57 do mesmo regramento. Precedentes (jurisprudência selecionada) : 
 (Acórdão 4710/2020-TCU-Primeira Câmara, relator ministro Benjamin Zymler) 
"Existe relação de subordinação entre as condutas de não comprovação da aplicação dos recursos e de omissão na prestação de contas, sendo a primeira consequência da segunda, o que enseja, na ocorrência das duas irregularidades, afastar a aplicação da multa do art. 58, inciso I, da Lei 8.443/1992, e fazer prevalecer a multa do art. 57 da mesma lei."
20. 	Oportuno, por fim, com base no § 7° do art. 209 do Regimento Interno/TCU, encaminhar cópia do Acórdão que sobrevier à Procuradoria da República no Estado do Piauí, para a adoção das medidas de sua alçada e ao Ministério do Desenvolvimento Regional, para ciência. 
	Ante o exposto, anuo ao encaminhamento unânime da Secex/TCE e do MP/TCU, e voto por que seja adotado o Acórdão que ora submeto a este Colegiado. 
	
T.C.U., Sala das Sessões, em 21 de junho de 2022.
MARCOS BEMQUERER COSTA
Relator